【裁判字號】    90,易,778
【裁判日期】    900629
【裁判案由】    詐欺
【裁判全文】
臺灣高雄地方法院刑事判決                            九十年度易字第七七八號
    公  訴  人  臺灣高雄地方法院檢察署檢察官
    被      告  甲○○
右列被告因詐欺案件，經檢察官提起公訴（八十九年度偵字第二三七００號），本院
判決如左：
    主  文
甲○○無罪。
    理  由
一、公訴意旨略以：被告甲○○明知其本人負債甚鉅，已無支付能力，竟意圖為自己
    不法之所有，藉標取民間互助會以債養債之方式詐財。嗣於民國八十三年間參加
    告訴人乙○○在高雄縣大寮鄉○○路二之廿九號招募之民間互助會，每會新台幣
    （下同）十萬元，共十四會，渠於第四會標得約一百四十萬元全款後交付乙○○
    已拒絕往來支票十紙，使乙○○陷於錯誤而如數交予會款，嗣因上開支票經提示
    遭退票，乃用本票（面額三十萬元二張、四十萬元一張）三張換回上開支票，惟
    上開本票到期經提示又遭退票，乙○○始知受騙，因認被告涉犯刑法第參佰三十
    九條第一項之詐欺取材罪嫌。
二、按犯罪事實應依證據認定，無證據不得推定其犯罪事實；不能證明被告犯罪者，
    應諭知無罪之判決，刑事訴訟法第一百五十四條、第三百零一條第一項分別定有
    明文。次按刑法第三百三十九條第一項詐欺罪之成立，須意圖為自己不法之所有
    ，以詐術使人將本人或第三人之物交付為要件，所謂以詐術使人交付，必須被詐
    欺人因其詐術而陷於錯誤，若其所用方法，不能認為詐術，亦不致使人陷於錯誤
    ，即不構成該罪（最高法院四十六年台上字第二六０號判例參照）。至於債務人
    於債之關係成立後，如有未依債之本旨履行民事債務之情形，在一般社會經驗上
    可能之原因甚多，縱令是出於惡意不為履行，苟無足以證明其在債之關係發生時
    ，自始即具有不法所有意圖之積極證據，亦僅能令負民事債務不履行之責任，依
    刑事訴訟法第一百五十四條之規定，尚不得據此債信違反之客觀事態，而推定債
    務人原有詐欺取財或詐欺得利之犯意。
三、本件公訴人認被告甲○○涉有詐欺罪嫌，係以其參加互助會時之償債能力不佳，
    且標得互助會後所簽發用以繳納會款之支票及本票均未兌現，亦不清償會款與告
    訴人為主要依據。訊據被告甲○○固未否認於八十三年間參加告訴人所籌組之互
    助會，於第四會得標，並簽發面額各為十萬元之支票十紙支付會款而未兌現，又
    簽發面額分別為三十萬、三十萬及四十萬元之本票換回前開支票亦未兌現之事實
    ，然堅決否認有詐欺之犯行，辯稱：係朋友欠伊錢無法清償遭拖累才無法繳納會
    款，伊當時任職於合作金庫擔任駐衛警有正當工作等語。
四、經查：被告被告自承參加告訴人所籌組之互助會，於八十三年二、三月第四會左
    右得標，並簽發十紙各十萬元之支票支付會款，核與告訴人指訴相符，而被告之
    票據，係八十三年十二月十六日起遭拒絕往來之事實，有高雄市票據交換所九十
    年三月一日高市票交業乙字第０六九四號函可資為證，是被告簽發支票支付會款
    後約十個月其票據方為拒絕往來，公訴人認被告簽發業已拒絕往來之支票支付會
    款，應有誤會。又其間既有十個月之久，自難以其票據嗣後經拒絕往來之事實，
    驟認其於標得互助會之時，便已無支付會款之能力，加以被告於八十三年間確係
    從事警察工作並派駐在合作金庫青年支庫擔任駐衛警，每月收入約四、五萬元，
    此據被告、告訴人及證人丙○○供陳甚明，而被告確實在合作金庫任職至八十四
    年六月始提出辭職，亦有台灣省政府警政處八十四年六月十五日警人甲字第六一
    四號令在卷可證，被告當時既有有正當之工作自有固定之收入來源，亦足徵其標
    得互助會之時應有支付會款之能力。其次，被告表示於八十三年七月間因其友人
    丙○○向其借貸，而丙○○開立交其收執之支票竟於八十三年十月二十一日遭拒
    絕往來不獲兌現之事實，有支票影本及刑事告訴狀一紙為憑，並經證人丙○○於
    本院審理時證述屬實，劉某尚表示，被告係標得另一互助會，將會款中之八十萬
    借伊，另曾陸續向被告借得一百多萬元，該等款項自八十九年起才慢慢償還，足
    徵被告當時應有支付能力，方足以將前開款項貸予丙○○，而被告所陳其資力因
    丙○○未清償借款才被拖累一語洵非無據，被告標得互助會後無法依約支付會款
    ，既係嗣後遭人拖累，自難認其自始具不法所有之意圖。
綜上所陳，被告於標得互助會之初，既有支付會款之能力，而其嗣後未能如期支付會
款，又係遭他人拖累而一時陷於經濟困難所致，自難以其嗣後未履行債務之事實，驟
予推論其自始即具不法所有之意圖，所為自與詐欺罪之構成要件有間。此外，復查無
其他積極證據足資證明被告有何詐欺犯行，依照前開說明，應為被告無罪之諭知。
據上論斷，應依刑事訴訟法第三百零一條第一項，判決如主文。
中      華      民      國    九十      年      六      月    二十九    日
                                臺灣高雄地方法院刑事第二庭
                                    法  官  卓立婷
右正本證明與原本無異。
如不服本判決，應於判決送達後十日內，向本院提出上訴狀。
                                    書記官    陳家宏
中    華    民    國      九十      年      七      月      三      日


司法院資訊處製作；財團法人民間司法改革基金會備份。
